【裁判字號】    99,簡上,58
【裁判日期】    990416
【裁判案由】    返還票據等
【裁判全文】
臺灣臺北地方法院民事判決              99年度簡上字第58號
上  訴  人  丙○○
即附帶被上訴人、反訴上訴人）.
訴訟代理人  胡坤佑律師
複  代理人  甲○○
被  上訴人  乙○○
（即附帶上訴人）
訴訟代理人  謝智潔律師
上列當事人間請求返還票據等事件，上訴人對於本院98年度北簡
字第32178 號第一審判決提起上訴，本院於99年3 月24日言詞辯
論終結，判決如下：
    主  文
上訴及附帶上訴均駁回。
第二審訴訟費用關於上訴部分，由上訴人負擔；關於附帶上訴部
分，由被上訴人負擔。
    事  實  及  理  由
壹、本訴部份：
一、按訴之變更或追加，非經他造同意，不得為之。但第255 條
    第1 項第2 款至第6 款情形，不在此限；訴狀送達後，上訴人
    不得將原訴變更或追加他訴。但因情事變更而以他項聲明代
    最初之聲明者，不在此限。民事訴訟法第446 條第1 項、第
    255 條第1 項第4 款分別定有明文。本件上訴人即附帶被上
    訴人丙○○（下稱上訴人）起訴請求被上訴人即附帶上訴人
    乙○○（下稱被上訴人）返還面額合計新台幣（下同）231,
    500 元之支票2 紙，嗣該2 紙支票業經被上訴人提示兌領乙
    情，為被上訴人所是認。則上訴人依前開說明變更此部分請
    求為被上訴人應給付231,500 元，自堪採認。
二、上訴人起訴主張：兩造於民國94年10月25日，簽訂房屋租賃
    契約，約定由上訴人向被上訴人承租其所有門牌號碼台北市
    ○○○路二段161 號1 樓房屋（下稱系爭房屋）做為診所使
    用，租期至99年11月30日止（下稱系爭租約）。嗣上訴人因
    受景氣影響，無法繼續承租，遂於98年7 月2 日以台北信維
    郵局第6190號存證信函表示提前終止系爭租約（再於同年8
    月15日以台北44支局第1067號存證信函重申已終止系爭租約
    ），並於同年8 月5 日交還系爭房子、搖控器、鑰匙及相關
    文件。上訴人雖未按系爭租約約定於終止系爭租約前3 個月
    通知被上訴人，僅於終止系爭租約前1 個月通知被上訴人，
    惟上訴人已請被上訴人自行扣除2 個月押金作為補償。詎被
    上訴人仍繼續兌領98年8 月、9 月租金支票，並拒絕返還同
    年10月、11月租金支票。爰訴請被上訴人返還上開支票2 紙
    、給付212,647 元，及自起訴狀繕本送達被上訴人翌日起至
    清償日止，按年息百分之5 計算之利息等情。經原審判決駁
    回上訴人之訴，茲上訴人不服原審判決，提起本件上訴，並
    均援用於原審之主張及陳述。聲明：（一）原判決不利於上
    訴人之部分廢棄。（二）被上訴人應給付上訴人444,147 元
    ，及自起訴狀繕本送達翌日起至清償日止，按年息百分之5
    計算之利息。
三、被上訴人則以：系爭租約於98年8 月5 日終止，並非上訴人
    嗣後改稱之98年10月2 日；按系爭租約第2 條第7 項約定，
    被上訴人得沒收押金270,000 元，並請求3 個月租金賠償計
    347,250 元，另按系爭租約第6 條第3 項約定，被上訴人得
    請求違約金1,060,950 元（上訴人於98年8 月5 日提前搬走
    ，依約應提早3 個月即90天前通知，惟上訴人遲至7 月2 日
    始為通知，已遲延通知55天，再按系爭房屋每日租金3,858
    元計算5 倍之為違約金），再按系爭租約第6 條第2 項約定
    ，被上訴人得請求上訴人加付3 個月房租347,250 元，又上
    訴人尚積欠98年8 月份管理費183 元、租金18,670元，被上
    訴人自均得由上訴人首開預付之租金中扣除，上訴人已無可
    得主張之金額等語置辯，並於原審聲明駁回上訴人之訴。經
    原審判決上訴人敗訴後，上訴人不服原判決，提起本件上訴
    ，被上訴人並均援用於原審之主張及陳述。聲明︰上訴駁回
    。
四、經查，兩造於94年10月25日，簽訂系爭租約，約定由上訴人
    向被上訴人承租系爭房屋做為診所使用，租期至99年11月30
    日止乙節，為兩造所不爭執，並有系爭租約在卷可參（見原
    審卷頁36），堪可認定。已徵上訴人此部分主張確屬真實。
    次查，上訴人於98年7 月2 日寄發台北信維郵局第6190號存
    證信函表示提前終止系爭租約，載明：「…提早通知您，我
    無法再承租您的房屋…」等語，為兩造所不爭執，並有該存
    證信函在卷可查（見原審卷頁8 ）。可徵上訴人於98年7 月
    間已向被上訴人為終止系爭租約之通知。復參酌上訴人嗣後
    於98年8 月15日寄發台北44支局1067號存證信函所載：「…
    您位於台北市○○○路○段161 號的房子，我們已於『民國
    98年8 月5 日結束租賃』，房子、遙控器、鑰匙及所需文件
    都已經交還給您…』（見原審卷頁9 ）；於98年8 月20日寄
    發台北古亭郵局第1698號存證信函中亦載：「…本人於98.7
    .2及98.8.15 曾分別去函表示並交還上開房子、搖控器、鑰
    匙及相關文件，『雙方租賃契約已於98.8.5終止』…」（見
    原審卷頁11）；另於本件起訴狀同載：「…逐於98.07.02以
    台北信維郵局第6190 號存證信函、98.08.15以台北44支局
    第1067號存證信函『重申』已於『98.0 8.05結束租賃』，
    並於98.08.05當天交還上開房子、遙控器、鑰匙及相關文件
    之情事，並請求被上訴人返還支票。『雙方租賃契約已於
    98.08.05終止。』」（見原審卷頁4 、5 ）等情相互以觀。
    堪認原告既已一再『重申』系爭租約於98年8 月5 日終止，
    可知其主觀上即認98年8 月5 日契約終止日，此核與被上訴
    人所認情節相符；且客觀上房子、遙控器、鑰匙及所需文件
    亦既於該時點交予被上訴人，上訴人於上開時間點起即已喪
    失對系爭房屋之使用收益權，衡諸交易常情，該時點自係契
    約終止日無訛。從而，兩造系爭租約終止時點為98年8 月5
    日。至上訴人嗣後改稱：系爭租約終止時點係98年10月2 日
    云云，洵屬無據，不可採信。又查，按卷附系爭租約第2 條
    第7 項約定：「乙方（指上訴人）不續約或提早解約，乙方
    需提前三個月以正式信函通知甲方（指被上訴人），並接受
    條約規定賠償責任。…」、第6 條第2 項約定：「租約未到
    期，乙方欲提早解約他遷時，且完成不違約的履行合約所有
    規定，乙方應從搬遷日起，『加付參個月房租以賠償未滿約
    期甲方之損失。…甲方亦可『由乙方的押金扣除作為賠償金
    的一部份』，乙方及連帶保證人(丙方)絕無異議，願負全責
    ，並放棄先訴抗辯權。」、第6 條第3 項約定：「『不論是
    提前解約或期滿不續約，乙方欲他遷時乙方都必須提前參個
    月告知甲方，以甲方收到郵件簽回日算起，乙方如果不足參
    個月前通知甲方，甲方得以要求乙方補足不足三個月的租金
    差額，以月租金之單天租金乘五倍計算賠償金額（即月租金
    除以30天再乘以不足三個月通知的天數）。並累計計算延誤
    通知甲方的總日數之總金額，以補甲方因乙方未依合約規定
    提前解約或不續約之前參個月通知甲方的損失，賠償金由乙
    方已開出支付房租的支票支付或即刻付現金支付甲方。如有
    拖延支付，再以日付租金五倍賠償甲方，甲方亦可『由乙方
    的押金中扣除作為賠償金的一部份』。…」等情。足徵上訴
    人於系爭租約未到期欲提早解約時，即應『自搬遷日起』『
    加付』『參個月』房租以賠償被上訴人因未滿約期之損失，
    並就不足三個月通知之日數按租金日數計算賠償之金額。本
    件上訴人前雖已支付押金270,000 元、98年8 月至11月份計
    4 個月之租金支票（面額均115,750 元）予被上訴人，並經
    被上訴人全數兌領，惟參諸前開說明，被上訴人得將之扣除
    上訴人應加付房租賠償之3 個月租金347,250 元、通知不足
    3 個月期間之違約金424,417 元（上訴人係於98年8 月5 日
    終止系爭租約，惟遲至98年7 月2 日通知被上訴人，不足3
    個月，可認遲延通知55天；系爭租約雖約定「以月租金之單
    天『乘五倍』計算賠償金額（即以月租金除以30天再乘以不
    足參個月通知的天數），本院認此部份之賠償金過高，應以
    『二倍』為適當；115,750【元】÷30【日】×55【日】×2
    【倍】），則被上訴人已無應償還上訴人之款項。從而，上
    訴人訴請被上訴人給付兌領租金支票金額其中444,147 元，
    及自起訴狀繕本送達翌日起至清償日止，按年息百分之5 計
    算之利息，自無理由，不應准許。至被上訴人雖稱：得另按
    系爭租約第2 條第7 項約定，沒收押金並另請求上訴人賠償
    3 個月租金云云。但查，該條項係約定：「乙方不續約或提
    早解約，乙方需提前參個月以正式信函通知甲方，並接受條
    約規定賠償責任。甲方接到乙方提前解約之書面要求或期滿
    不續約通知並依合約相關條款處理及找人承租房（店）屋時
    ，乙方得依合約規定隨時讓甲方看屋（店）屋承租，乙方不
    得以任何理由拒絕，包括讓甲方或甲方代理人帶人參觀房屋
    及張貼租屋廣告。若乙方拒不合作，甲方得視乙方沒有誠意
    通知解約或不續約，甲方得以沒收乙方的所有押金作為賠償
    金一部份，並得以另外要求乙方賠償甲方參個月租金之賠償
    金，以作為甲方無法提前參個月找承租人之損失。乙方及乙
    方連帶保證人（丙方）絕無異議，願負全責，並放棄先訴抗
    辯權」等語。堪認係上訴人違反協力義務之法律效果。惟本
    件上訴人究係如何違反前開協力義務，卻未見被上訴人舉證
    以實其說。則本院自難僅憑被上訴人空言所述即認係真實。
    是被上訴人此部分所稱，自屬無據，無可採認，同予敘明。
五、綜上，上訴人訴請被上訴人給付444,147 元，及自起訴狀繕
    本送達翌日起至清償日止，按年息百分之5 計算之利息，為
    無理由，，不應准許。原審判決上訴人敗訴，並無違誤。上
    訴意旨指摘原判決不當，求予廢棄改判，為無理由，應予駁
    回。
貳、反訴部分：
一、反訴被上訴人即附帶上訴人乙○○（下稱反訴被上訴人）起
    訴主張：反訴上訴人即附帶被上訴人丙○○（下稱反訴上訴
    人）前述提前終止系爭租約，反訴被上訴人得按系爭租約第
    2 條第7 項約定，沒收押金270,000 元，並另請求上訴人賠
    償3 個月租金347,250 元、按系爭租約第6 條第2 項約定，
    請求上訴人加付3 個月房租347,250 元、按系爭租約第6 條
    第3 項約定，請求上訴人給付違約金1,060,950 元、按系爭
    租約第12條約定，請求反訴上訴人給付律師費用100,000 元
    ，又反訴上訴人亦應給付積欠之98年8 月份管理費183 元、
    租金18,670元。爰一部訴請反訴上訴人給付500,000 元，及
    自反訴狀繕本送達反訴上訴人翌日即98年11月7 日起至至清
    償日止，按年息百分之5 計算之利息。經原審判決反訴被上
    訴人一部勝訴、一部敗訴，茲反訴上訴人不服原審判決，提
    起本件上訴，反訴被上訴人亦提起附帶上訴，並均援用於原
    審之主張及陳述。聲明：（一）原判決不利於反訴被上訴人
    之部分廢棄。（二）前開廢棄部分，反訴上訴人應給付反訴
    被上訴人342,480 元，及自反訴狀繕本送達反訴上訴人翌日
    即98年11月7 日起至清償日止，按年息百分之5 計算之利息
    。
二、反訴上訴人則以：系爭租約終止時點為98年10月2 日，反訴
    上訴人既於98年7 月2 日去函通知反訴被上訴人，已符合系
    爭租約約定，自無庸負擔違約賠償責任；否認未盡系爭租約
    第2 條第7 項約定之協力義務；反訴被上訴人實際損害頂多
    相當於1 個月租金等語置辯，並於原審聲明駁回反訴被上訴
    人之訴。經原審判決反訴被上訴人一部勝訴、一部敗訴，茲
    反訴上訴人不服原審判決，提起本件上訴，並均援用於原審
    之主張及陳述。聲明：（一）原判決不利於反訴上訴人之部
    分廢棄。（二）上開廢棄部分，反訴被上訴人在第一審之反
    訴駁回。
三、經查，本件反訴上訴人提前解約，依約即應『自搬遷之日』
    加付3 個月租金347,250 元予反訴被上訴人作為賠償出租人
    未滿約期之損失；再如未於搬遷前3 月通知反訴被上訴人，
    即應補足不足3 個月通知期之租金差額，並按月租金之單天
    租金計算賠償金予出租反訴被上訴人，雖系爭租約約定以5
    倍計算賠償，然本院認以2倍賠償為適當，爰予酌減為424,4
    17元，均已述之如前，堪可認定。次查，反訴被上訴人於98
    年8 月5 日終止系爭租約，仍應給付98年8 月1 日之5 日之
    租金18,670元（115,750÷31×5），及該期間之管理費183
    元。可認反訴上訴人迄應給付合計790,520 元（347,250+42
    4,417+18,670+183）。經扣除反訴上訴人前已給付之4 個月
    （98年8 月至11月）租金463,000 元，再扣除反訴上訴人前
    所給付之押金270,000 元，反訴上訴人應再給付反訴被上訴
    人57,520元（790,520-463,000-270,000） 。又查，反訴被
    上訴人認為反訴上訴人違反協力義務，另主張按系爭租約第
    2 條第7 項約定沒收押金並另請求上訴人賠償3 個月租金云
    云。已為本院所不採，如前所述。是反訴被上訴人此部分主
    張，自屬無據，不足採取。再查，按系爭租約第12條約定：
    「乙方若有違約情事，致損害甲方之權益時，願聽從甲方賠
    償損害。如甲方因涉訟所繳納之訴訟費、律師費用，均由乙
    方負責賠償支付。」。本件反訴上訴人未依約於終止契約前
    3 個月通知反訴被上訴人，致反訴被上訴人因以涉訟而滋生
    律師費用，依前揭約定，該律師費用自應由反訴上訴人負擔
    。倘參酌該律師費用係100,000 元乙節，有反訴被上訴人提
    出之律師費用存根聯附卷可稽（見本院卷頁77）。自堪認反
    訴被上訴人訴請反訴上訴人此部分給付，為有理由，應予准
    許。至反訴被上訴人雖主張追加本院律師費用100,000 元，
    並提出收據聯一紙為憑。然查，參酌該收據聯上並未註明係
    本院案由字號之律師費用，復核與上開存根聯註明「簡易庭
    」之記載方式不同，則上開收據是否可以遽認為本院律師費
    用乙情，即屬可疑。況查，互核反訴被上訴人所提存根聯下
    方字樣為收據聯上方之「收據」、所提收據聯上方字樣即為
    存根聯下方之「…字第…號」，堪認存根聯、收據聯應係同
    份文書。則反訴被上訴人僅提出收據聯，本院認為尚無法認
    定確係本院之律師費用。從而，反訴被上訴人此部分追加，
    洵屬無據，不可採信。
四、綜上，反訴被上訴人訴請反訴上訴人給付157,520 元，及自
    反訴狀繕本送達反訴上訴人翌日即98年11月7 起至清償日止
    ，按年息百分之5 計算之利息，為有理由，應予准許。至逾
    此部分之請求，為無理由，應予駁回。原審判決反訴被上訴
    人一部勝訴，一部敗訴，並無違誤。反訴上訴人上訴意旨、
    反訴被上訴人附帶上訴意旨均指摘原判決不當，求予廢棄改
    判，為無理由，均予駁回。
參、本件事證已臻明確，兩造其餘攻擊防禦方法，及未經援用之
    證據，經本院斟酌後，認為均不足以影響本判決之結果，爰
    不予一一論述，附此敘明。
肆、據上論結，本件上訴、附帶上訴，均無理由，依民事訴訟法
    第436 條之1 第3 項、第449 條第1 項、第78條，判決如主
    文。
中    華    民    國    99    年    4     月    16    日
                 民事第二庭    審判長法  官  張松鈞
                                     法  官  陳秀貞
                                     法  官  黃呈熹
以上正本係照原本作成。
本判決不得上訴。
中    華    民    國    99    年    4     月    16    日
                                     書記官  傅美蓮

司法院資訊處製作；財團法人民間司法改革基金會備份。
